【裁判字號】    97,上,225
【裁判日期】    980623
【裁判案由】    請求准許行使租金收取權
【裁判全文】
臺灣高等法院臺南分院民事判決    97年度上字第225號
上   訴   人  甲○○
訴 訟 代理人  丁○○
被  上 訴 人  乙○○
兼訴訟代理人  丙○○
上列當事人間請求准許行使租金收取權事件，上訴人對於中華民
國97年11月5日臺灣臺南地方法院第一審判決（96年度訴字第179
3號）提起上訴，本院於98年6月9日言詞辯論終結，判決如下：
    主  文
原判決廢棄。
被上訴人乙○○應給付己○○新台幣拾陸萬元，及自民國捌拾
捌年捌月壹日至清償日止，按週年利率百分之五計算之利息，並
由上訴人代為受領。
被上訴人丙○○應給付己○○新台幣拾陸萬元，及自民國玖拾
年捌月壹日起至清償日止，按週年利率百分之五計算之利息，並
由上訴人代為受領。
被上訴人丙○○應給付己○○新台幣壹佰玖拾貳萬元，及自如附
表所示之利息，並由上訴人代為受領。
第一、二審訴訟費用由被上訴人乙○○負擔十分之一，其餘由被
上訴人丙○○負擔。
    事實及理由
一、按在第二審為訴之變更或追加，非經他造同意，不得為之。
    但民事訴訟法第255條第1項第2款至第6款情形，不在此限。
    又請求之基礎事實同一者，縱於訴狀送達後，原告仍得將原
    訴變更或追加他訴，無須得被告同意，此觀民事訴訟法第44
    6條第1項、第255條第1項第2款等規定自明。原告於第二審
    為訴之追加，苟其請求之基礎事實同一者，即非法所不許。
    所謂請求之基礎事實同一，係指變更或追加之訴與原訴之原
    因事實有其共同性，各請求之主張在社會生活上可認為共通
    性或關連性，而就原請求之訴訟及證據資料，在審理時於相
    當程度範圍內具有同一性或一體性，得加以利用，俾先後兩
    請求在同一程序得加以解決，避免重複審理，進而為統一解
    決紛爭，符合訴訟經濟者，即屬之。」（最高法院94年度台
    抗字第1022號裁定參照）。經查，上訴人於一審起訴請求：
    被上訴人應連帶給付戊○○新台幣（下同）500萬元，及自
    民國（下同）88年8月1日起至96年11月30日止，每年本金60
    萬元、最後一年（96年）本金20萬元，均各自該年8月1日起
    算，按週年利率5％計算之利息，並由上訴人在債權範圍內
    代位受領；嗣於97年11月21日聲明上訴請求判決：被上訴
    人乙○○應給付戊○○或己○○36萬元，及自88年8月1日起
    至清償日止，按週年利率5％計算之利息，並由上訴人代為
    受領。被上訴人丙○○應給付戊○○或己○○36萬元，及
    自90年8月1日起至清償日止，按週年利率5％計算之利息，
    並由上訴人代為受領。被上訴人乙○○、丙○○應連帶給
    付戊○○或己○○192萬元，及如附表所示之利息，並由上
    訴人代為受領（見本院卷第6頁）；又於98年3月23日具狀變
    更訴之聲明為：被上訴人乙○○應給付己○○36萬元，及
    自88年8月1日起至清償日止，按週年利率5％計算之利息，
    並由上訴人代為受領。被上訴人丙○○應給付己○○36萬
    元，及自90年8月1日起至清償日止，按週年利率5％計算之
    利息，並由上訴人代為受領。被上訴人丙○○（上訴人誤
    寫為乙○○，下同）應給付己○○192萬元，及如附表所示
    之利息，並由上訴人代為受領（見本院卷第49頁）。惟上訴
    人上開訴之變更，及原審起訴請求判決之聲明，均本於同一
    基礎事實，訴訟資料有其共同性，各請求之利益主張在社會
    上可認為同一或關連，被上訴人雖不同意上訴人訴之變更，
    惟依上開規定並無不合，應予准許，合先敘明。
二、上訴人主張：
（一）依原法院南院慶88執明字第23608號債權憑證，戊○○及
      己○○應連帶給付上訴人500萬元，及自88年5月6日起至
      清償日止，按週年利率5％計算之利息，應執行金額為4,9
      02,918元，上訴人曾於94年對己○○之候選人保證金及競
      選費用貼補款聲請強制執行而於94年1月18日受償87,217
      元，有債權憑證在卷可證。上訴人並曾於88年12月17日向
      第三人即被上訴人乙○○發予執行命令，執行乙○○名下
      坐落台南縣永康市○○段780地號（原網寮段558之6地號
      ）之土地租金；又系爭土地於96年11月15日經原法院95年
      度執字第17235號強制執行事件拍定，被上訴人乙○○並
      於該執行事件具狀陳報自88年8月1日起至91年7月31日止
      租用該土地，並聲稱其租金已全部給付，惟債務人戊○○
      聲明異議並未受領租金。
（二）系爭土地係己○○購買而借用戊○○名義登記，己○○並
      以戊○○名義與被上訴人乙○○簽訂租約，租期自88年8
      月1日起至91年7月31日止，每月租金3萬元，乙○○於簽
      約後在上開土地上興建未保存鐵厝，嗣於90年3月3日又與
      被上訴人丙○○簽訂權利讓渡書，將租賃權讓渡與被上訴
      人丙○○，亦有土地租賃契約書及權利讓渡書可證。且由
      戊○○在原審證稱: 伊不知系爭土地坐落何處，系爭土地
      係由己○○出資購買而借用伊名義辦理登記，與被上訴人
      乙○○、丙○○二人從未謀面、對土地租約內容完全不知
      等情以觀，租賃契約之出租人應為己○○而非戊○○。
（三）依土地租賃契約書第2條規定，被上訴人應於每年租期始
      日即8月1日開立一年期租金之現金支票予出租人，然被上
      訴人乙○○除僅於89年8月1日開立36萬元之租金支票交付
      上訴人外，其餘88年8月1日及90年8月1日不但未開立租金
      支票予出租人，亦未給付上訴人，91年7月31日租期屆滿
      後，被上訴人乙○○起造之鐵厝仍繼續占用上開土地，並
      由被上訴人丙○○繼續使用至96年11月30日止，故上訴人
      得代位己○○請求被上訴人乙○○給付88年8月1日至89年
      7月31日之第一年租金36萬元、代位請求被上訴人丙○○
      給付90年8月1日至91年7月31日之第三年租金36萬元，及
      代位請求丙○○給付自91年8月1日至96年11月30日共5年4
      個月相當於租金之不當得利192萬元，並由上訴人在債權
      範圍內代位受領。
（四）並為上訴聲明：
    1.原判決廢棄。
    2.被上訴人乙○○應給付己○○36萬元，及自88年8月1日至
      清償日止，按週年利率5%計算之利息，並由上訴人代為受
      領。
    3.被上訴人丙○○應給付己○○36萬元，及自90年8月1日起
      至清償日止，按週年利率5％計算之利息，並由上訴人代
      為受領。
    4.被上訴人丙○○應給付己○○192萬元，及自如附表所示
      之利息，並由上訴人代為受領。
    5.第一、二審訴訟費用由被上訴人負擔。
三、被上訴人方面：
(甲)被上訴人乙○○部分：
（一）否認上訴人所述有關戊○○與被上訴人間租賃契約之租金
      及租期與契約當事人部分為真正。按借名契約，顧名思義
      ，係指當事人約定，一方（借名者）經他方（出名者）同
      意，而就屬於一方現在或將來之財產，以他方之名義，登
      記為所有人或其他權利人，但無使他方取得實質所有權或
      其他權利之意思。而在現行法制下，借名契約乃無名契約
      ，依私法自治原則，當事人基於特定目的而訂立借名契約
      ，如未違反強制規定或公序良俗，當非法所不許。戊○○
      於97年4月15日證稱：伊不認識乙○○及丙○○，當時己
      ○○有借用伊之名義購買系爭土地以及簽約，土地在何處
      伊不清楚等語，是戊○○應該只是被借用名義人，既然伊
      是出借名義人，則自無由上訴人對被上訴人乙○○行使權
      利之可言。上訴人主張戊○○有同意伊向被上訴人行使權
      利云云，非但被上訴人否認之，亦與證人戊○○證述不符
      ，自不足採信。故戊○○既無權亦未曾將請求租金之權限
      移轉於上訴人，上訴人自不得向被上訴人請求。
（二）乙○○於88年8月1日起有與自稱獲得訴外人戊○○授權之
      己○○簽定土地租賃契約書，租期3年，自88年8月1日至9
      1年7月31日止，租金每月3萬元，第一年租金及租金票據
      （含押租金6萬元部分業已付清），契約書有戊○○的簽
      收章（該章與用於契約之章相同），可以證明租金付清，
      該份契約確為己○○所簽，第二年之租金36萬元亦已給付
      。90年3月3日乙○○及王連進等人將系爭土地上建築之房
      屋及租賃權移轉給丙○○，丙○○曾與己○○達成協議，
      租金待道路徵收拆除完畢再行約定（復華三街拓寬工程，
      90年7、8月開始徵收拆除），所以被上訴人乙○○並未積
      欠戊○○債務。
（三）另本件己○○以戊○○名義訂定租約之租金請求權已罹於
      時效：系爭租約於91年7月31日終止，第三期租金應於90
      年8月1日給付，於96年8月1日時效消滅。上訴人縱為強制
      執行聲請，請求執行被上訴人（於強制執行時為第三人）
      之財產，但其究非出租人，且其執行程序業已終結，租金
      請求權之真正債權人不管是己○○或戊○○，其請求權業
      經罹時效而消滅，爰依法提出時效抗辯。
(乙)被上訴人丙○○部分：
（一）90年3月3日被上訴人乙○○將租賃權讓渡被上訴人丙○○
      時，告知丙○○該處地租已繳納至90年7月31日止，且契
      約約定如有任何問題找己○○即可。但於90年間復華三街
      與復國一路道路陸續拓寬整修，導致鐵皮屋部分遭到拆除
      ，令被上訴人丙○○損失約達200多萬元。當時被上訴人
      丙○○找己○○討論鐵皮屋損失補償問題，因雙方無法達
      成共識，因此，己○○主張等待道路整修完成再行協議，
      但之後卻無再聯絡，且無向被上訴人收取租金，由此可知
      真正之出租人實為己○○，而非戊○○。
（二）按對被上訴人租金之收取，應是被上訴人等與己○○之間
      租賃所產生之關係，被上訴人等與上訴人間並無任何租賃
      關係，且證人戊○○在97年4月15日出庭作證時陳述，在
      租金及租約方面，伊自始至終均不知情，更沒有同意上訴
      人可以收取被上訴人之租金，爰此，上訴人對被上訴人並
      無租金收取之理由。由於被上訴人對己○○及戊○○皆無
      債務關係存在，故上訴人依代位關係請求被上訴人給付租
      金，並無理由。又上訴人上訴聲明與起訴聲明不同，不同
      意上訴聲明變更。
（三）並為答辯聲明：
    1.上訴駁回。
    2.第二審訴訟費用由上訴人負擔。
四、本件上訴人主張訴外人己○○、戊○○對其有連帶債務4,90
    2,918元尚未清償，嗣己○○以戊○○名義購買坐落台南縣
    永康市○○段780地號之土地，並以戊○○名義與被上訴人
    乙○○簽訂租約，租期自88年8月1日起至91年7月31日止，
    每月租金3萬元，被上訴人乙○○於簽約後在上開土地上興
    建未保存鐵厝，並於90年3月3日將租賃權讓渡與被上訴人丙
    ○○等情，有原法院94年4月19日南院慶88執明字第23608號
    債權憑、土地租賃契約書及權利讓渡書在卷可稽（見本院卷
    第11-13頁），並為被上訴人等所不爭執，堪信為實。上訴
    人另主張依土地租賃契約書第2條規定，承租人即被上訴人
    等應於每年租期始日即8月1日開立一年期租金之支票予出租
    人即己○○，然被上訴人乙○○除僅於第二年89年8月1日開
    立36萬元之租金支票交付上訴人外，其餘第一年88年8月1日
    及第三年90年8月1日，均未開立租金支票予出租人或上訴人
    ，91年7月31日租期屆滿後，被上訴人乙○○起造之鐵厝仍
    繼續占用上開土地並由被上訴人丙○○繼續使用至96年11月
    30日止，故上訴人得代位己○○請求被上訴人等給付上開積
    欠之租金及相當於租金之不當得利，並由上訴人代為受領等
    情，則為被上訴人等所否認，並以前揭情詞置辯。茲本件所
    應審究者厥為：(一)己○○與被上訴人等2人間是否有租賃關
    係存在？(二)上訴人是否得代位己○○向被上訴人等請求給付
    土地租金及相當於租金之不當得利，而由其受領？金額若干
    ？經查：
（一）按當事人主張有利於己之事實者，就其事實有舉證之責任
      ；民事訴訟法第277條前段定有明文。又主張常態事實者
      ，就其事實無庸舉證，主張變態事實者，應就變態事實負
      舉證義務，此為舉證責任分擔原則。再者，原告（即本件
      之上訴人）對於自己主張之事實（即起訴事實）已盡證明
      之責後，被告（即本件之被上訴人）對其主張於抗辯之事
      實，並無確實證明方法或僅以空言爭執者，當然認定其抗
      辯事實之非真正，而應為被告不利益之裁判；另主張法律
      關係存在之當事人，僅須就該法律關係發生所須具備之特
      別要件，負舉證之責任，至於他造主張有利於己之事實，
      應由他造舉證證明（最高法院18年上字第1679、2855號及
      同院52年台上字第518號判例參照）。又當事人基於特定
      目的，而約定一方出借名義供他方訂立契約或登記財產權
      利，但無使出借名義之人取得實質權利之意思，在現行法
      制下，如未違反強制規定或公共秩序、善良風俗，依私法
      自治原則，當非法所不許。
（二）本件上訴人主張訴外人己○○以戊○○名義購買系爭土地
      ，並將之出租予被上訴人乙○○一情，業據證人戊○○到
      庭具結證稱：「（系爭土地）是己○○買的，用我的名義
      辦理所有權登記。（有關本件土地）租約的事情我不曉得
      ，我只是登記名義人，土地在那邊我也不知道。（有沒有
      與被告接觸過？）從來沒有見過面，今天是第一次見面。
      （租約內容是否清楚？）租金及租約的期間我都不清楚，
      而且當時我也沒有看過被告二人。（有看過這份土地租賃
      契約書？）沒有看過。（目前土地現狀？）我不知道。」
      等語（見原審卷第49-50頁）；再參之被上訴人丙○○陳
      稱：「第一年租金是付給己○○…後來因為拆屋的問題，
      租金部分沒有解決，當時跟己○○講說拆屋的問題解決之
      後再談租金…這件事我是和己○○講的，戊○○我並不認
      識…（己○○知道租約讓給你？）他知道」、「（關於租
      約有無與戊○○接觸？）沒有。（租約讓與時，有無通知
      戊○○？）沒有，但有告訴己○○。」、「當時乙○○要
      讓渡給我，他說三年租期快到了，要我去找己○○簽約。
      」等語（見原審卷第95-97頁、121頁、本院卷第48、55頁
      ），可見系爭土地係真正所有權人己○○與被上訴人簽訂
      租賃契約，亦即己○○為系爭土地之出租人，故上訴人上
      開主張屬實，足堪採取。
（三）再按請求履行債務之訴，原告就其所主張債權發生原因之
      事實，固有舉證之責任，若被告自認此項事實而主張該債
      權已因清償而消滅，則清償之事實，應由被告負舉證之責
      任（最高法院28年上字第1920號判例參照）。又私文書應
      由舉證人證其真正，民事訴訟法第357條前段定有明文。
      當事人提出之私文書，必先證其真正，始有形式之證據力
      。如他造否認該提出之私文書繕本或影本，或爭執其內容
      之記載，在舉證人提出原本前，不認該繕本或影本有何形
      式之證據力（最高法院93年度台上字第1210號判決意旨參
      照）。茲被上訴人辯稱第一年之租金36萬元，及押金6萬
      均已交付己○○等情，雖舉土地租賃契約書上戊○○之簽
      收為證，然據戊○○於原法院95年度執字第17235號拍賣
      抵押物執行事件中具狀陳明乙○○並未給付88年之租金，
      此有戊○○於96年11月30日之異議聲明可考（見該執行卷
      (三)第24頁）。況系爭土地真正之所有人及出租人為己○○
      ，已如前述，被上訴人乙○○應給付租金與己○○始生清
      償之效果，惟上訴人迄今僅以租賃契約書上「戊○○」之
      簽章證明其已給付租金，依上開舉證責任分配原則，實難
      為被上訴人有利之認定。從而，上訴人主張被上訴人乙○
      ○應給付實際土地出租人己○○第一年即88年8月1日起至
      89年7月31日止之租金36萬元，自屬有據。
（四）復按無法律上之原因而受利益，致他人受損害者，應返還
      其利益；雖有法律上之原因，而其後已不存在者，亦同；
      民法第179條定有明文。再按依不當得利之法則，請求返
      還不當得利，以無法律上之原因而受利益，致他人受有損
      害為其要件，故其得請求返還之範圍，應以對方所受之利
      益為度，非以請求人所受損害若干為準，無權占有他人土
      地，可能獲得相當於租金之利益為社會通常之觀念（最高
      法院61年台上字第1695號判例參照)。又不當得利係以當
      事人之一方無法律上之原因而受利益，致他方受損害為其
      成立要件，並須就無法律上之原因，負舉證責任（參照最
      高法院78年度台上字第1599號判決）。查，承租人即被上
      訴人乙○○於90年3月3日將系爭土地租賃權，及土地上建
      築物之使用權讓渡與被上訴人丙○○，並已通知真正所有
      權人己○○一節，有權利讓渡書在卷可考（見原審卷第57
      頁）；而被上訴人丙○○於原租約期滿並未與己○○就系
      爭土地達成續約之合意，惟仍繼續占有使用系爭土地及其
      上之鐵皮屋至96年11月30日等情，亦為兩造所不爭執，已
      如前述。而自90年8月1日起至91年7月31日第三期租金36
      萬元，及租約期滿後即自91年8月1日起至96年11月30日系
      爭土地遭拍賣點交於拍定人止共計5年4個月，被上訴人丙
      ○○固不否認並未給付任何款項與己○○，然被上訴人丙
      ○○以90年間復華三街與復國一路道路陸續拓寬整修，導
      致鐵皮屋部分遭到拆除，令被上訴人丙○○損失約達200
      多萬元，應予抵銷云云；被上訴人乙○○亦以該第三期租
      金應於90年8月1日給付，該第三期應於96年8月1日時效消
      滅云云，資為抗辯。惟被上訴人丙○○所指上開損害並未
      舉證以實其說，已屬無據；另被上訴人乙○○已於90年3
      月3日將系爭土地之租賃權及鐵皮屋之使用權讓渡與被上
      訴人丙○○，縱第三期土地租金已罹於時效消滅，惟得以
      之對抗上訴人者為被上訴人丙○○，並非被上訴人乙○○
      ，是以被上訴人乙○○此部分之抗辯，自屬無據。從而，
      被上訴人丙○○獲有相當於租金之利益自不待言，系爭土
      地所有人己○○受有相當於租金之損害，所受利益與損害
      間，客觀上衡之，有直接因果關係，均堪認定。
（五）按債務人怠於行使其權利時，債權人因保全債權，得以自
      己之名義，行使其權利；民法第242條前段定有明文。次
      按民法第242條，關於債權人之代位權之規定，原為債務
      人怠於行使其權利，致危害債權人之債權安全，有使債權
      人得以自己之名義行使債務人之權利，以資救濟之必要而
      設。故債權人對於債務人之權利得代位行使者，其範圍甚
      廣，凡非專屬於債務人本身之財產上權利均得為之（參照
      同條但書）。對於債務人負有債務之第三人之財產上權利
      ，債務人得代位行使時，亦為非專屬於債務人本身之財產
      上權利之一種，如債務人怠於行使此項權利，致危害債權
      人之債權安全者，自難謂為不在債權人得代位行使之列（
      最高法院43年台上字第0243號判例參照）。茲查，本件系
      爭土地出租人既為己○○，承租人為被上訴人等2人，而
      被上訴人乙○○積欠己○○第一年即88年8月1日起至89年
      7月31日止之租金36萬元、被上訴人積欠己○○自90年8月
      1日起至91年7月31日第三期租金36萬元，及租約期滿後即
      自91年8月1日起至96年11月30日止共5年4個月相當於租金
      之不當得利192萬元，而己○○亦未向被上訴人等催討，
      且該系爭土地亦遭拍賣，確致上訴人之債權受有危害，是
      以，上訴人依上揭法條之規定，代位己○○請求被上訴人
      等給付上開租金及相當於租金之不當得利，自屬有據。
五、綜上所述，上訴人主張被上訴人等之債權人己○○對伊有債
    務尚未清償，而己○○怠於向被上訴人等催討租金、相當於
    租金之不當得利，依法由伊在債權範圍內代位受領等語為可
    採，被上訴人抗辯對伊租金之收取，應是伊等與己○○之間
    租賃所產生之關係，伊等與上訴人間並無任何租賃關係，且
    由於伊對己○○及戊○○皆無債務關係存在，故上訴人無可
    依代位關係請求伊給付租金云云為無可取。從而，上訴人本
    於民法第242條代位請求權之法律關係，代位己○○請求被
    上訴人乙○○應給付己○○36萬元，及自88年8月1日起至清
    償日止，按週年利率5％計算之利息；被上訴人丙○○應給
    付己○○36萬元，及自90年8月1日起至清償日止，按週年利
    率5％計算之利息；被上訴人丙○○應給付己○○192萬元，
    及自如附表所示之利息，並均由上訴人代為受領，為有理由
    ，應予准許。原審為上訴人敗訴之判決，尚有未洽，上訴意
    旨求予廢棄改判，為有理由，爰由本院予以廢棄改判如主文
    第2、3、4、5項所示。
六、本件事證已臻明確，兩造其餘攻擊防禦方法及證據，並不影
    響本案之判斷，爰不一一論述。
七、據上論結，本件上訴為有理由，依民事訴訟法第450條、第8
    5條第1項但書、第78條，判決如主文。
中    華    民    國    98    年     6    月    23    日
                  民事第四庭    審判長法  官  王惠一
                                      法  官  林永茂
                                      法  官  王浦傑
上為正本係照原本作成。
如對本判決上訴，須於判決送達後20日內向本院提出上訴狀，未
表明上訴理由者，應於上訴後20日內，向本院提出理由書（須附
繕本）。依法須繳納裁判費並應委任律師為訴訟代理人，始得上
訴。
中    華    民    國    98    年    6     月    23    日
                                      書記官  廖英琇
【附記】
民事訴訟法第466條之1：
(1)對於第二審判決上訴，上訴人應委任律師為訴訟代理人。但上
  訴人或其法定代理人具有律師資格者，不在此限。
(2)上訴人之配偶、三親等內之血親、二親等內之姻親，或上訴人
  為法人、中央或地方機關時，其所屬專任人員具有律師資格並
  經法院認為適當者，亦得為第三審訴訟代理人。
民事訴訟法第466條之2：
  上訴人無資力委任訴訟代理人者，得依訴訟救助之規定，聲請
  第三審法院為之選任律師為其訴訟代理人。


司法院資訊處製作；財團法人民間司法改革基金會備份。
